【裁判字號】    95,自,11
【裁判日期】    951220
【裁判案由】    偽造文書
【裁判全文】
臺灣彰化地方法院刑事判決                95年度自字第11號
自  訴  人  己○○
自訴代理人  陳姿君律師
被      告  乙○○
上列被告因偽造文書案件，經自訴人提起自訴，本院判決如下：
    主  文
乙○○無罪。
    理  由
一、自訴意旨略以：自訴人己○○與訴外人丁○○係夫妻，育有
    戊○○、詹昆儒，戶籍皆在彰化縣竹塘鄉○○村○○路保民
    巷內，被告乙○○與丁○○基於共同犯意聯絡，於民國95年
    8月10日盜用自訴人印章，蓋於委任書上，偽造己○○同意
    戊○○遷移戶籍之委任書1紙，向埤頭鄉戶政事務所辦理戊○○遷移戶籍事宜，使戶政機關誤認戊○○之遷移戶口一事
    已得到自訴人之同意，而將戊○○之戶籍由竹塘鄉遷往埤頭
    鄉○○路807號處，足生損害於及自訴人及竹塘鄉戶政事務
    所、埤頭鄉戶政事務所對戶籍管理之正確性，因認被告涉犯
    刑法第217條及第210條、第216條之罪。
二、按犯罪事實應以證據認定之，無證據不得認定犯罪事實；不
    能證明被告犯罪者或其行為不罰者，應諭知無罪之判決，刑
    事訴訟法第154條第2項、第301條第1項分別定有明文。復按
    所謂認定犯罪事實之證據，係指足以認定被告確有犯罪行為
    之積極證據而言，該項證據自須適合於被告犯罪事實之認定
    ，始得採為斷罪資料，最高法院29年上字第3105號著有判例
    ，可資參照。又自訴程序，除本章有特別規定外，準用第
    246條、第249條及前章第2節、第3節關於公訴之規定，刑事
    訴訟法第343條定有明文，則自訴人對於起訴之犯罪事實，
    應負與檢察官相同之實質舉證責任。倘其所提出之證據，不
    足為被告有罪之積極證明，或其指出證明之方法，無從說服
    法院以形成被告有罪之心證，基於無罪推定之原則，自應為
    被告無罪判決之諭知（最高法院92年台上字第128號判例參
    照）。
三、訊據被告乙○○固對於蓋用自訴人印章於委託書上，並持之
    向埤頭鄉戶政事務所辦理戊○○遷移戶籍事宜之事實坦承不
    諱，惟堅決否認有何偽造文書犯行，辯稱係丁○○因工作無
    暇辦理，而交付自訴人、丁○○印章及戶口名簿委託伊辦理
    ，且自訴人亦有同意丁○○自行辦理戊○○戶籍遷移之事等
    語。經查，自訴人認被告涉有偽造文書之罪嫌，無非係以戶
    籍謄本、委託書各1紙、證人甲○○、謝美齡之證述為主要
    論據。
四、惟查：
（一）丁○○係被告之夫丙○○之姊，即被告之大姑，與被告、
      丙○○同住於彰化縣埤頭鄉○○村○○路807號，因自訴
      人於94年9月間入獄服刑，自該時丁○○即攜同子女二人
      搬回埤頭鄉○○路之娘家，並攜帶其一家四口之戶口名簿
      及自訴人之印章1個，又當時戊○○就讀於竹塘鄉之長安
      國小，需家人往返載送等情，業據證人丁○○到庭結證在
      卷，自訴人亦不否認，堪認屬實。而自訴人出獄後於高雄
      工作，因戊○○上下學皆需他人載送，自訴人無法接送等
      情，亦經證人丁○○證述歷歷，核與證人丙○○、戊○○
      、甲○○證述相符，自訴人亦不否認，亦可認定。
（二）95年6月間自訴人與丁○○於丁○○埤頭鄉○○路住處商
      討離婚事宜，在場之人有自訴人之父母、自訴人、謝美齡
      、自訴人之叔、竹塘鄉鄉民代表甲○○，及丁○○、丙○○、丁○○之母劉玉系、被告、戊○○、詹昆儒、黃麗華
      等人等情，亦據被告於本院訊問時供稱在卷，核與證人丁○○所證述相符，自訴人亦不否認，堪認屬實。甲○○係
      竹塘鄉鄉民代表，係男方即自訴人一方委託到場，自訴人
      夫妻先在裡面談，甲○○再進入，甲○○受委託原欲商談
      自訴人夫妻復合問題，後無法談成，當時有聽到有人談到
      先讓戊○○先回竹塘鄉，下學期再轉到埤頭鄉（就學）等
      情，業據證人甲○○結證在卷，且自訴人亦稱95年6月份
      時有同意遷移戶口，則95年6月協議時自訴人確實有同意
      讓戊○○戶籍遷至埤頭鄉一情，可以認定。
（三）於95年8月間，丁○○欲辦理戊○○戶籍遷移事宜時，撥
      打自訴人行動電話告知自訴人，自訴人表示由其全權處理
      ，丁○○即詢問戶政事務所人員需要何證件方可辦理戶籍
      遷移，承辦人員告以有自訴人印章即可辦理；此時丁○○
      對於戶口名簿已於95年1月間經自訴人委託詹昭平申報遺
      失，重新辦理一事並不知情等情，據證人丁○○證述明確
      ，且丁○○有於95年8月間撥打電話予自訴人一情，核與
      證人丙○○證述相符，自訴人亦不否認，自訴人既承認於
      95年6月間同意遷移戊○○戶籍，則95年8月間丁○○撥打
      電話聯絡上開事宜時自訴人應無表示相反意思之理。又該
      戶口名簿係自訴人、丁○○、戊○○、詹昆儒一家四口之
      戶口名簿，業據證人謝美齡到庭結證明確，而自訴人於95
      年1月6日委託詹昭平申報遺失並申請補領，有彰化縣竹塘
      鄉戶政事務所95年11月1日函在卷足憑，自訴人因車禍需
      戶口名簿，找不到始申辦遺失，惟申辦遺失前並未與丁○○聯繫等情，經自訴人陳述在卷，足見丁○○稱不知該戶
      口名簿已遭註銷，可以採信。丁○○既不知其持有之戶口
      名簿已遭註銷，受丁○○委託之被告更無可能知悉該戶口
      名簿已遭註銷。則在此情形下，丁○○於95年8月聯絡自
      訴人之後將自訴人印章及戶口名簿交予被告，而被告既於
      95年6月間丁○○與自訴人協議時在場，知悉丁○○與自
      訴人就戊○○戶籍遷移一事已有協議，則被告受丁○○委
      託而辦理戊○○戶籍遷移事宜，即難謂有何偽造文書進而
      行使之主觀犯意。自訴代理人雖稱若自訴人有同意丁○○
      遷移戊○○戶籍，則當交付其95年1月間重新申辦之戶口
      名簿，其未為此舉，當可見自訴人並未同意丁○○遷移戶
      籍等語，惟自訴人從未申辦過戶籍遷移事宜，亦不知申辦
      遷移戶籍需何種證件，亦據自訴人自承明確，則自訴人未
      交付丁○○新申辦之戶口名簿，當係自訴人亦不知遷移戶
      籍所需手續，尚難由此逕認自訴人不同意丁○○申辦遷移
      戶籍，始未交付新申辦之戶口名簿。
（四）從而，被告知悉丁○○與自訴人已有協議，丁○○又交付
      自訴人之印章及戶口名簿，則其持自訴人印章及戶口名簿
      申辦戊○○戶籍遷移事宜，即難謂有何偽造文書及行使偽
      造私文書之犯意。此外，復查無其他積極證據足資證明被
      告確有自訴人所指之共同行使偽造私文書之犯行，本件即
      屬不能證明被告犯罪，揆諸首揭說明，自應為被告無罪之
      諭知。
據上論斷，應依刑事訴訟法第343條、第301條第1項，判決如主
文。
中    華    民    國    95    年    12    月    20    日
                  刑事第一庭    審判長法官  王義閔
                                法      官  鄭舜元
                                法      官  林欣苑
以上正本證明與原本無異。
如不服本判決，應於判決送達後十日內向本院提出上訴狀 (須附
繕本 )。
中    華    民    國    95    年    12    月    21    日
                                書  記  官  詹國立


司法院資訊處製作；財團法人民間司法改革基金會備份。
